臺灣高雄地方法院刑事判決　　　　　　　99年度訴字第1109號
公　訴　人　臺灣高雄地方法院檢察署檢察官
被　　　告　李椒貞
上列被告因偽造文書等案件，經檢察官提起公訴（98年度偵緝字
第1739號），本院判決如下：
    主  文
李椒貞無罪。
    理  由
一、公訴意旨略以：被告李椒貞係直銷業者，為台南縣新營市○
    ○路「雅芳展示店」之經理，被害人許紫晴係其下線會員，
    許紫晴於民國97年4 月間因向被告李椒貞購買總計新台幣（
    下同）6 萬元之雅芳商品，而將其所申辦如附表一所示之華
    南銀行、兆豐國際銀行、玉山銀行、合作金庫、中國信託商
    銀等5 家金融機構發行之信用卡交付被告李椒貞以刷卡付帳
    ，詎被告李椒貞竟逾越上開上開6 萬元消費額度之授權範圍
    ，擅自持用許紫晴之上開5 張信用卡，自97年5 月3 日起至
    97 年6月28日止，接續在高雄縣大社鄉○○路16之2 號「台
    灣雅芳32002 加盟展示中心」（下稱雅芳「32002 」展示中
    心）、禾薇時尚流行館、中國石油一品店、家樂福股份有限
    公司新營店等商店刷卡消費共計達60萬9153元之金額（各信
    用卡之刷卡明細，詳如附表二），並在具有收據性質之簽帳
    單上偽簽「許紫晴」署押而偽造私文書後，持交上開展示中
    心行使而詐得財物。其中兆豐國際銀行信用卡，被告李椒貞
    甚至在信用卡背面簽署自己之名字而為行使。因認被告上開
    犯行，涉犯刑法第216 條、第210 條偽造私文書及第339 條
    第1 項詐欺取財罪嫌云云。
二、按犯罪事實應依證據認定之，無證據不得認定犯罪事實；又
    不能證明被告犯罪者，應諭知無罪之判決；刑事訴訟法第15
    4 條第2 項、第301 條第1 項分別定有明文。次按認定不利
    於被告之事實，須依積極證據，茍積極證據不足為不利被告
    之認定時，即應為有利於被告之認定，更不必有何有利之證
    據；又認定犯罪事實所憑之證據，雖不以直接證據為限，間
    接證據亦包括在內，然而無論直接證據或間接證據，其為訴
    訟上之證明，須於通常一般之人均不致有所懷疑，而得確信
    其為真實之程度者，始得據為有罪之認定，倘其證明尚未達
    到此一程度，而有合理之懷疑存在而無從使事實審法院得有
    罪之確信時，即應由法院為諭知被告無罪之判決（最高法院
    30 年 上字第816 號、76年台上字第4986號判例參照）。次
    按依刑事訴訟法第161 條第1 項規定，檢察官就被告犯罪事
    實，應負舉證責任，並指出證明之方法。因此，檢察官對於
    起訴之犯罪事實，應負提出證據及說服之實質舉證責任。倘
    其所提出之證據，不足為被告有罪之積極證明，或其指出證
    明之方法，無從說服法院以形成被告有罪之心證，基於無罪
    推定之原則，自應為被告無罪判決之諭知（最高法院92台上
    字第128 號判例參照）。
三、檢察官起訴被告李椒貞涉犯偽造文書及詐欺罪嫌，無非以告
    訴人即被害人許紫晴之證述、附表二所示許紫晴所有之信用
    卡刷卡明細表、銀行函文、華南銀行及玉山銀行簽帳單影本
    、被告李椒貞與許紫晴二人所簽立之切結書、收據資料為其
    主要論據。
四、訊據被告李椒貞堅詞否認有何偽造文書、詐欺犯行，辯稱：
    因許紫晴向伊借款40萬元，故將附表一所示之信用卡交給伊，
    用以刷卡抵債，因此附表一所示之刷卡資料，均有得許紫晴
    同意，且附表一所示信用卡於雅芳「32002 」展示中心之刷
    卡皆不需要簽簽帳單，故伊也沒有偽造任何文書、詐欺犯行
    等語。經查：
  (一)被告李椒貞係直銷業者，為台南縣新營市○○路「雅芳展示
    店」之經理，許紫晴則係其會員；而許紫晴曾交付票號：NG
    0000000 號、面額7 萬2000元，票號：NG0000000 號、面額
    8 萬元，票號：NG0000000 號，面額8 萬5000元，票號：NG
    0000000 號、面額7 萬3000元，票號NG0000000 號、面額9
    萬元，金額共計40萬元之支票給被告李椒貞；另許紫晴亦曾
    將其所申辦如附表一所示之華南銀行、兆豐國際銀行、玉山
    銀行、合作金庫、中國信託商業銀行等5 家金融機構發行之
    信用卡交付被告李椒貞；而上開信用卡分別於雅芳「32002
    」展示中心之刷卡消費，均係被告李椒貞持許紫晴上開5 家
    金融機構發行所刷用乙節，業據被告李椒貞陳稱在卷（見本
    院二卷第18頁第19頁），核與被害人許紫晴所述情節相符，
    並有支票影本、附表二所示之信用卡刷卡消費明細在卷可參
    （見偵三卷第73頁至第74頁、偵二卷第5 頁至第18頁），是
    此部分事實，應堪認定，合先敘明。
  (二)證人即被害人許紫晴於本院審理時固證稱：伊雖有將附表一
    所示之5 只信用卡交付給李椒貞，但係因97年4 、5 月份間
    ，伊有向李椒貞購買Q10 及SOD 等共計6 萬元商品，故伊曾
    請李椒貞將購買金額以附表一所示之信用卡平均刷付，以免
    伊年終時尚須繳交信用卡年費，故伊有授權李椒貞刷卡，但
    金額部分則僅有支付商品金額所需之6 萬元云云。惟查：
  1.被害人許紫晴之附表一編號3 玉山銀行信用卡，曾因遲未支
    付信用卡之消費款，而經玉山銀行不詳姓名之行員於97年8
    月25日、9 月25日、10月23分別以電話向其催款，而被害人
    許紫晴則向行員表示：該信用卡（玉山銀行信用卡）係伊借
    李椒貞刷卡的，... ，李椒貞說刷卡會有紅利故其將信用卡
    借李椒貞使用，... ，因此應向李椒貞催款等語，此有下列
    電話錄音可參（見本院二卷第38頁、39頁、42頁）：
  (1)97年8 月25日：「... （許紫晴）你撥0000000000號請她（
    被告李椒貞）繳款，因為是她跟我刷的！（行員）那我要找
    ？（許紫晴）李椒貞。（行員）姓李是不是？（許紫晴）對
    。（行員）謝謝！（許紫晴）伊（指被告李椒貞）給我刷雅
    芳ㄟ啦！（行員）好。」
  (2)97年9 月25日：「... （許紫晴）你撥那個0000000000。（
    行員）這是你的？（許紫晴）ㄟ..小妹。（台語）（行員）
    你小妹是不是？（許紫晴）是。（台語）（行員）是她（即
    被告李椒貞）幫你處理的嗎？（許紫晴）是，... 因為我借
    伊（指被告李椒貞）刷的嘛！（行員）好。（許紫晴）麻煩
    你給她（即被告李椒貞）催一下。（行員）好！」
  (3)97年10月23日：「（許紫晴）你打0000000000。（行員）我
    剛打沒開機。（許紫晴）我看伊（指被告李椒貞）是「雅芳
    」來新營開店，她（指被告）就說刷卡有紅利什麼死骨頭啦
    ... 」
    衡情，若被害人許紫晴交付附表一所示之信用卡給被告李椒
    貞果真係為買受雅芳6 萬元產品，則被害人許紫晴於玉山銀
    行行員催款時，理應親自去繳交該遲付之款項，而非一再請
    行員自行向被告李椒貞催繳；足見被害人許紫晴證稱：伊將
    附表所示之信用卡交給李椒貞之目的是為了請李椒貞將款項
    以上開信用卡平均刷付，以避免日後還要繳交年費云云，實
    屬有疑；況被害人許紫晴於上開電話錄音中已向行員迭稱：
    該卡係伊「借」給李椒貞刷的等語，亦核與被害人許紫晴與
    被告李椒貞嗣於97年11月12日所簽立之切結書上載稱：「許
    紫晴、李椒貞因雙方債務問題，李椒貞『借用』許紫晴持有
    之合庫銀行、玉山銀行、兆豐銀行、中國信託銀行....」等
    語相符（見偵一卷第11頁），則告訴人許紫晴於案發前確曾
    將附表一所示之信用卡均「借」與被告李椒貞使用乙情，實
    可確認；益徵被害人許紫晴交付附表一所示之信用卡給被告
    李椒貞之緣由，應非僅有關於雅芳商品之刷付，已甚顯明。
  2.次查，被告李椒貞持附表一編號1 華南銀行信用卡於97年5
    月至6 月之刷卡明細中，其中關於97年6 月12日曾於昇恆昌
    股份有限公司刷卡6500元之消費紀錄部分，則係由被害人許
    紫晴所自行刷立乙節，業經被害人許紫晴於偵訊中證述明確
    （見偵三卷第34頁），衡情若被害人許紫晴果為購買6 萬元
    雅芳產品而將信用卡交給被告李椒貞刷卡，則被害人許紫晴
    於97年6 月12日即已取回華南銀行信用卡並自行再消費後，
    實無再將該信用卡又交給被告李椒貞再行使用之必要；復佐
    以附表一所示之信用卡帳單地址均為「台南市新營區○○○
    街50號」，收件人為「許紫晴」乙情，有信用卡帳單附卷可
    參（見偵三卷第182 頁至第188 頁），其中兆豐銀行5 月份
    帳單高達16萬2006元、玉山銀行5 月份刷卡帳單金額高達9
    萬9204元、中國信託銀行5 月份帳單高達15萬6440元等情，
    復有信用卡帳單明細附卷可佐（見偵二卷第7 頁至第18頁）
    ，是被害人許紫晴於收受當期信用卡帳單時，理應知悉被告
    李椒貞刷卡金額顯已超過伊所述之上開6 萬元商品消費金額
    無訛，然該附表一編號1 信用卡卻又由被害人許紫晴交由被
    告李椒貞並由李椒貞於97年6 月13日起續於雅芳「32002 」
    展示中心又刷卡，亦有消費明細附卷可憑（見偵二卷第5 頁
    至第6 頁），再徵被害人許紫晴交付如附表一所示之信用卡
    給被告李椒貞之緣由，應非僅分攤6 萬元所購買之Q10 及SO
    D 商品之事實，實堪認定；是被害人許紫晴證稱：僅授權李
    椒貞刷立伊所購買之6 萬元商品金額云云，核與事理相違，
    並無足採。
  (三)另許紫晴雖又證稱：伊雖有開立支票向李椒貞借款40萬元，
    但是並沒有授權李椒貞以伊的信用卡刷卡抵債，且伊向李椒
    貞的借款也都還清了云云。然查：證人即雅芳公司「禾薇時
    尚流行館」店長黃同佑於本院審理時已證稱：許紫晴與李椒
    貞平日關係不錯，李椒貞叫許紫晴「大姊」，... ，97年5
    月伊因為在場故有看到許紫晴向李椒貞借款，當時許紫晴有
    說希望向李椒貞借款，然後以她的信用卡給李椒貞刷卡還錢
    ，... ，正常的狀況下刷卡金額要由許紫晴繳付，但有時許
    紫晴繳不出來，就會要李椒貞幫她繳錢等語（見本院二卷第
    149 頁至第151 頁），而被害人許紫晴之信用卡繳費單有交
    由被告李椒貞自行支付乙情，亦有被告李椒貞提出之上開信
    用卡繳費單附卷可參（見偵三卷第179 頁至第188 頁），核
    與證人黃同佑上開證述情節相符，足徵證人黃同佑證稱：被
    害人許紫晴有與被告李椒貞是先有約定是以許紫晴之信用卡
    刷卡抵付借款等語，應屬可採。
  (四)至公訴意旨雖以：被告李椒貞持有附表一所示之信用卡後，
    又在具有收據性質之信用卡簽帳單上偽簽「許紫晴」之署押
    並持交展示中心行使而詐得財物云云。然查：
  1.附表一編號2 、4 合作金庫銀行、兆豐銀行信用卡（除97年
    5 月5 日於中國石油一品站及同年5 月8 日於家樂福之消費
    外）之交易方式係由特約商店以人工輸入取得交易授權碼，
    不需簽立簽帳單之方式完成交易流程乙情，有合作金庫商業
    銀行99年5 月13日金總卡字第0990013351號函、兆豐國際商
    業銀行99年5 月13日99兆銀卡字第0166號函附卷可參（見本
    院一卷第28頁、29頁），則公訴意旨認被告李椒貞在合作金
    庫銀行及兆豐銀行均在簽帳單上偽簽「許紫晴」署押云云，
    實有誤解。
  2.次查，附表一編號1 、3 所示之華南銀行及玉山銀行信用卡
    消費資料，固另有簽帳單附卷可參。然「比對之李椒貞筆跡
    資料中，被告僅於98年8 月6 日當庭書寫筆跡與待鑑簽帳單
    上「許紫晴」三字具有類同性，然其餘平日筆跡固均欠缺與
    『許紫晴』相關筆跡可供參鑑，故無法確認上開2 紙信用卡
    之簽帳單是否由被告偽造許紫晴之簽名署押，此有法務部調
    查局問題文書鑑識實驗室100 年5 月20日調科貳字第
    10000193 530號函附卷可稽（見本院二卷第141 頁）。另中
    國信託銀行簽帳單則因逾調閱時效而已無法確認乙節，亦有
    中國信託銀行陳報狀附卷可佐（見本院一卷第49頁），是被
    告李椒貞是否有於附表一所示之華南銀行、玉山銀行及中國
    信託銀行之信用卡上偽造「許紫晴」之署押，均尚屬不能證
    明，實不得僅以被告李椒貞曾持許紫晴如附表一所示之信用
    卡在雅芳「32 002」展示中心消費，即遽以推認被告李椒貞
    有何偽造上開信用卡簽帳單之犯行。
  (五)綜上所述，被害人許紫晴證稱：伊僅授權李椒貞於6 萬元額
    度內刷付表所示之信用卡云云，既不足採，已如前述。復查
    無其他積極證據足資證明被告有何其他偽造文書、詐欺犯行
    ，則公訴意旨稱被告李椒貞有偽造文書及詐欺犯行，均尚屬
    犯罪不能證明。自應為被告李椒貞無罪之諭知。另被害人許
    紫晴對被告之債權未獲清償之部分（即被告李椒貞刷用許紫
    晴信用卡之消費，而尚未清償之部分消費款），則應另循民
    事程序解決之，附此敘明。
據上論斷，應依刑事訴訟法第301 條第1 項，判決如主文。
本案經檢察官蔡東利到庭執行職務。
中    華    民    國   100    年    8     月    9    日
                  刑事第二庭    審判長法  官  李政庭
                                      法  官  施盈志
                                      法  官  陳航代
以上正本證明與原本無異。
如不服本判決應於收受送達後10日內向本院提出上訴書狀，並應
敘述具體理由；如未敘述上訴理由者，應於上訴期間屆滿後20日
內向本院補提理由書（均須按他造當事人之人數附繕本）「切勿
逕送上級法院」。
中    華    民    國   100    年    8     月    9     日
                                      書記官  林慧君
附表一：
 ┌──┬──────────┬────┐
 │編號│發卡銀行暨卡號      │        │
 ├──┼──────────┼────┤
 │1   │華南銀行            │97.5.11 │
 │    │（0000000000000000）│～      │
 │    │                    │97.6.16 │
 ├──┼──────────┼────┤
 │2   │兆豐銀行            │97.5.5  │
 │    │（0000000000000000）│～      │
 │    │                    │97.5.12 │
 ├──┼──────────┼────┤
 │3   │玉山銀行            │97.5.15 │
 │    │（0000000000000000）│～      │
 │    │                    │97.5.19 │
 ├──┼──────────┼────┤
 │4   │合作金庫商銀        │97.5.5  │
 │    │（0000000000000000）│～      │
 │    │                    │97.6.28 │
 ├──┼──────────┼────┤
 │5   │中國信託商銀        │97.5.3  │
 │    │（000000000000000） │        │
 └──┴──────────┴────┘